臺灣高等法院高雄分院刑事判決　　　　　　　　　九十二年度上訴字第二二六四號
　　上　訴　人　臺灣高雄地方法院檢察署檢察官
　　被　　　告　丙○○
　　被　　　告　乙○○
　　共　　　同
　　指定辯護人　郭季榮律師
右上訴人因被告違反毒品危害防制條例案件，不服臺灣高雄地方法院九十二年度訴字
第八二六號中華民國九十二年十一月七日第一審判決（起訴案號：臺灣高雄地方法院
檢察署九十年度偵字第八六四八號），提起上訴，本院判決如左：
      主  文
上訴駁回。
      事  實
一、甲訴意旨略以：被告丙○○基於販賣第一級毒品海洛因及第二級毒品安非他命之
    概括犯意，於民國九十年三、四月間，在高雄縣燕巢鄉鳳雄村附近，向綽號「芬
    仔」之不詳姓名成年女子販入第一級毒品海洛因約二十五甲克及第二級毒品安非
    他命一百十二甲克，復夥同被告即其同居女友乙○○共同以他人名義所申請之行
    動電話0000000000號、0000000000號及呼叫器00000
    00000號為對外連絡工具，販賣海洛因及安非他命予不特定人，其中多次販
    賣予郭福茂（綽號阿偉，起訴書誤載為郭茂福），柯天財則在旁觀看。嗣於九十
    年五月一日十七時許，被告丙○○及乙○○復在高雄縣仁武鄉○○路二四０號「
    翁財記超商」前，以新臺幣（下同）一萬元之代價，販賣海洛因一包（淨重一點
    零二甲克）及安非他命十一包（驗後毛重三十二點四甲克）予柯天財，而於同日
    二十一時二十分為警查獲，並當場扣得被告丙○○手上之手提包及塑膠袋內海洛
    英十一包（淨重十七點零零甲克）、安非他命十二包（驗後毛重八十五點四七甲
    克）、糖粉一包、電子磅秤一台、捲煙紙器一組、空夾鏈袋七個、研磨機一台、
    自製海洛英壓縮成塊模具一組、分裝用塑膠勺一支、手提包二只、行動電話二具
    、呼叫器一只及現金七萬二千六百元等物。再前往被告等之住處搜索查扣海洛因
    六包（重七點三甲克）、安非他命二包（重二甲克）及空夾鏈袋一大包等物，因
    認被告丙○○及乙○○均涉犯毒品危害防制條例第四條第一項、第二項之販賣第
    一、二級毒品罪嫌等語。
二、按被告未經審判證明有罪確定前，推定其為無罪。犯罪事實應依證據認定之，無
    證據不得認定犯罪事實；不能證明被告犯罪者，應諭知無罪之判決，刑事訴訟法
    第一百五十四條、第三百零一條第一項分別定有明文。又事實之認定，應憑證據
    ，如未能發現相當證據，或證據不足以證明，自不能以推測或擬制之方法為裁判
    基礎。再認定犯罪事實，所憑之證據，雖不以直接證據為限，間接證據亦包括在
    內，然無論直接或間接證據，其為訴訟上之證明，須於通常一般之人均不致於有
    所懷疑，而得確信其為真實之程度者，始得據之為有罪之認定，倘其證明尚未達
    到此一程度，而有合理性懷疑之存在時，即無從為有罪之認定。此分別有最高法
    院四十年台上字第八六號及七十六年台上字第四九八六號判例可資參照。
三、甲訴人認被告等涉犯毒品危害防制條例第四條第一項、第二項之販賣第一、二級
    毒品罪嫌，無非係以證人柯天財於警詢時之陳述，及警方在被告丙○○身上扣得
    大量毒品、電子磅秤、空夾鏈袋等物品，顯非供己施用所需為其主要論罪依據。
    訊據被告等均堅決否認有何販賣第一、二級毒品之犯行，辯稱其等於九十年五月
    一日十四時許至十九時許，均在案外人即其友人羅榮華位於高雄縣仁武鄉○○街
    八六號亞洲渡假村Ａ棟一樓一一八之五室住處，與羅榮華及鄭傑民等人聊天作樂
    ，且如其等於同月一日十七時許販賣毒品予證人柯天財，當不致於翌日配合警方
    誘捕證人柯天財等語。經查：
（一）高雄市政府警察局刑警大隊偵二隊五分隊警員於九十年五月一日二十一時二十
      分許，循線在高雄縣燕巢鄉○○路與鳳西巷口查獲被告二人，並當場在被告丙
      ○○身上扣得海洛英十一包（淨重十七點零零甲克）、安非他命十二包（驗後
      毛重八五點四七甲克）、糖粉一包、電子磅秤一台、捲煙紙器一組、空夾鏈袋
      七個、研磨機一台、自製壓縮海洛因成塊模具一組、分裝用塑膠勺一支、裝毒
      品用手提包二只、行動電話二具、呼叫器一只、現金七萬二千六百元等物，隨
      後被告丙○○配合警方追查證人柯天財非法持有霰彈長槍及改造手槍案件，藉
      故引誘證人柯天財至高雄縣仁武鄉○○村○○路二四０號之「翁財記超商」前
      會面，俟證人柯天財於翌日七時五分許依約抵達現場後，立即遭警逮捕，並在
      其所駕駛之自用小客車內扣得海洛因一包（淨重一點零二甲克）、安非他命十
      一包（驗後毛重三二點四甲克）及空夾鏈袋十八個等事實，為被告等所自承在
      卷，核與證人柯天財及證人即查獲員警張明證於原審審理時之證詞相符，復有
      警詢筆錄、搜索扣押證明筆錄、台灣高雄地方法院九十年度訴字第一四三六號
      判決及法務部調查局鑑定通知書二紙、高雄醫學大學附設中和紀念醫院檢驗報
      告一紙附卷可稽。
（二）證人柯天財固於警詢時證稱：「我有向丙○○買過毒品安非他命，我都是打丙
      ○○所使用之行動電話Ｚ000000000號，再由丙○○約定地點交貨，
      我以新台幣一萬元購得。」「該分裝成小包之毒品海洛因及安非他命是我向丙
      ○○購得時就已分裝成小包。」「我於九十年五月一日十七時許在高雄縣仁武
      鄉○○村○○路二四Ｏ號（翁財記超商）前向丙○○以新台幣壹萬元購得右述
      之毒品，以前我都是看見我朋友綽號「「阿偉」」向他購，我這次向他購買是
      第一次」「丙○○在販賣毒品時，乙○○有時會在現場，有時不會在現場」云
      云（警卷第十一頁）。惟其於原審審理時已結證改稱：「（當天在你車上被警
      察查獲的毒品從何而來？）是我向一個叫綽號「胖芬」之女子所買的」「因為
      丙○○設計我，我才說是向他買的」「（為何丙○○要設計你？）我不知道，
      是丙○○打電話給我說要向我借錢，約在翁財記超商，我一到警察就用槍把我
      抵住壓在地上，帶回警局後，又一直用話激我，且警察說丙○○說我販賣槍械
      ，所以我才會生氣咬出丙○○販賣毒品的事情。」「（你在警局說你以前看見
      你的朋友阿偉向丙○○購買毒品，所以你就向丙○○買毒品，有何意見？）這
      不是事實，我跟阿偉是有去找丙○○，但是不是去購買毒品... 我自己也沒有
      向丙○○買過毒品，我有自己的門路。」「（你說丙○○販賣毒品時，乙○○
      都會在場有時不會在場，是否如此？）不是，我只是氣憤才咬他出來」等語（
      原審卷第一五六至一五九頁）。顯見證人柯天財於警詢中之陳述與在審判中之
      陳述內容不符。可得而言者，即其於先前警詢中之陳述，是否具有較為可信之
      特別情況，且為證明犯罪事實存否所必要者，而具有刑事訴訟法第一百五十九
      條之二所指傳聞法則之例外情況？斟酌證人即警員張明證於原審審理時證稱其
      於九十年五月一日逮捕被告丙○○後，要求被告丙○○協助誘捕證人柯天財以
      追查槍械案件，被告丙○○即藉故邀約前往「翁財記超商」前會面，俟證人柯
      天財抵達現場即遭埋伏之警員逮捕等語（原審卷第一七一至一七三頁），則證
      人柯天財既係遭被告丙○○設計而為警逮捕，其因此心生怨懟，憤而捏造事實
      反控被告丙○○販賣毒品，即非悖於常理之舉。又警方在證人柯天財車上查獲
      海洛因淨重一點零二甲克及安非他命驗後毛重三二點四甲克，數量非少，故製
      作警詢筆錄之警員亦曾訊問證人柯天財是否涉嫌販賣毒品（警卷第十頁反面）
      ，是如證人柯天財指訴扣案毒品係在數小時前向被告丙○○所購買，除可達到
      報復之目的外，更得以因此脫免自己販賣毒品之嫌疑。從而，證人柯天財於警
      詢時顯有誣陷被告等之動機及實益。是證人柯天財於警詢中所為之陳述，並無
      較為可信之特別情況，依前開法條之規定，即無證據能力。又被告二人於本院
      審理中已否認證人柯天財於警詢中之陳述欠缺證據能力，依同法第一百五十九
      條之五之規定，亦無因被告同意而使傳聞證據取得證據能力之情形。是本件證
      人柯天財於警詢中之陳述既欠缺證據能力，自不得採為不利於被告二人認定之
      依據。
（三）證人張明證於原審審理時證稱：「（問：在查到丙○○之後，針對柯天財的部
      分，主要是不是槍械？）是。」等語（原審卷第一七八頁），足見警方要求被
      告丙○○協助誘捕證人柯天財，係為查緝證人柯天財之非法持有槍械案件，故
      嗣後未在證人柯天財身上查獲槍械，反而在其車上搜得毒品，實屬偶然發生之
      結果，而非警方有何被告丙○○販賣毒品予證人柯天財之線索或證據，自難僅
      憑此一偶然在證人柯天財車上查獲毒品之結果，推認被告丙○○確有販賣毒品
      之犯行。
（四）被告丙○○係於九十年五月一日二十一時二十分許為警逮捕，隨即與警方配合
      而於翌日七時五分許誘捕證人柯天財，如其確曾於同月一日十七時許販賣重量
      多達淨重一點零二甲克之海洛因及驗後毛重三二點四甲克之安非他命予證人柯
      天財，證人柯天財即握有其販賣毒品之證據，則其於為警逮捕後，顯可輕易預
      見如證人柯天財於向其購得上開毒品數小時後亦遭逮捕，將有為警搜得上開毒
      品之風險，而證人柯天財在遭其設計逮捕之情形下，更有供出毒品來源之動機
      ，則被告丙○○在遭警扣得大量毒品而懷疑其涉嫌販毒之處境下，如再配合警
      方誘捕證人柯天財，豈非坐實自己販賣毒品之罪名？被告丙○○自始即否認販
      賣毒品之犯行，豈會愚昧至協助警方查證自己之犯罪證據？從而，被告辯稱如
      其曾販賣毒品予證人柯天財，當不致於翌日配合警方誘捕之等語，核與一般社
      會經驗法則相符，堪予採信。
（五）再證人柯天財於警詢中證稱：「（問：警方所查獲右述之已分裝成小包之毒品
      海洛因及安非他命是否係為販賣給予不特定人圖利？）我沒有販賣給別人圖利
      ，該分裝成小包之毒品海洛因及安非他命是我向丙○○購得時就已分裝成小包
      。」等語（警卷第十一頁）。依上開陳述內容以觀，證人柯天財自承取得毒品
      後並無另行加工、混合或拆封之行為，惟自其車上扣得之海洛因，經送驗後確
      定純度為百分之三九點三六，而在被告丙○○身上扣得之海洛因純度則為百分
      之五一點零八，此分別有法務部調查局000000000號及000000
      000號鑑定通知書附卷可稽（偵卷第四之一頁、原審卷第九二之四頁）。佐
      以被告丙○○於九十年五月一日二十一時許被查獲之毒品均已分裝成小包，而
      證人柯天財於警局所述被告丙○○販賣予伊之時間為九十年五月一日十七時許
      ，被查獲之毒品亦已分裝成小包，二者相距僅三、四小時，客觀上被告丙○○
      亦無先以研磨機等器具將海洛因與諸如葡萄糖等類之雜物混合攪拌稀釋之可能
      。如果證人柯天財於警詢中所述為真實，各包裝之海洛因純度應不致有明顯誤
      差始符常情，惟二人分別持有之海洛因，其純度相差竟逾百分之十以上，二者
      顯非同一批毒品，益證證人柯天財持有之海洛因，應非購自被告丙○○無訛。
（六）另證人柯天財於警訊中陳稱其曾目睹綽號「阿偉」之友人向被告丙○○購買毒
      品，被告乙○○有時在場云云。惟已於原審審理時改稱其未見過「阿偉」向被
      告丙○○購買毒品，只知道他們曾一起出門購買毒品，「阿偉」本名郭福茂，
      已經車禍身亡等語（原審卷第一五九、一六０頁）。則證人柯天財前揭警詢時
      之陳述已有前後不一之瑕疵，復未具體指明被告丙○○係於何時、何地、以何
      等價格、販賣何種毒品予「阿偉」。而檢察官亦未提出任何有關「阿偉」之真
      實姓名、年籍資料及指訴被告等販賣毒品之證詞以供本院調查，自不得僅以證
      人柯天財於警詢時空泛而顯有瑕疵之陳述，遽為不利於被告等之認定。
（七）證人鄭傑民於原審審理時證稱其於九十年五月一日十四、十五時許，曾前往羅
      榮華之住處與被告聊天，至同日二十時許始與被告等一起離開，其於該段期間
      內雖曾短暫進出，但被告等應無離開現場，因其翌日曾打電話尋找被告丙○○
      ，惟其母表示被告丙○○已於昨日為警逮捕，所以對當日發生的事情比較有印
      象等語（原審卷第一六四至一七一頁），核與被告丙○○之供詞大致相符。雖
      證人鄭傑民與被告丙○○就在羅榮華住處有無泡茶、聊天內容為何等細節之陳
      述內容略有未符，惟既屬事發二年前之生活細節，記憶難免模糊，其等就上開
      枝微末節之情況所述略有不符，尚屬合理。況證人鄭傑民係經檢察官之聲請而
      與被告丙○○隔離，再由檢察官與辯護人交互詰問，應可擔保其證述內容之真
      實性，自不得僅以上開略有不符之陳述，即遽認證人鄭傑民之證詞全然無可採
      信。以此，被告等既自當日下午在羅榮華住處與證人鄭傑民聊天，至同日二十
      時許始離開現場，自不可能於同日十七時許，販賣毒品予證人柯天財。
（八）警方固在被告丙○○身上扣得海洛英十一包（淨重十七點零零甲克）、安非他
      命十二包（驗後毛重八五點四七甲克）、糖粉一包、電子磅秤一台、捲煙紙器
      一組、空夾鏈袋七個、研磨機一台、自製壓縮海洛因成塊模具一組、分裝用塑
      膠勺一支、裝毒品用手提包二只、行動電話二具、呼叫器一只及現金七萬二千
      六百元等物。惟按，販賣毒品罪固不以販入之後復行賣出為構成要件，苟以營
      利為目的，將毒品販入或將之賣出，有一於此，其犯罪即經完成，然仍須以行
      為人主觀上基於營利之目的，客觀上復有買入或賣出之行為，始足當之。本件
      被告丙○○自始即辯稱毒品係供自己施用，因其施用量比較大，故購買之數量
      亦較多，又大夾鏈袋係裝海洛因搗碎後再放入研磨機絞碎之用，自製海洛因壓
      縮成塊模具係以鐵條粘接而成，用以將海洛因磨勻後加糖壓縮成塊，比較不會
      走味，亦可存放較久，電子磅秤則係向別人購買毒品時秤重使用等語（原審卷
      第七十、七一頁）。本院審酌被告丙○○為警查獲毒品之數量固非少數，惟其
      確有施用第一、二級毒品之犯行，此有台灣高雄地方法院九十年度訴字第一四
      三六號判決可稽（原審卷第九一頁），而染有吸毒習慣之人，施用毒品之頻率
      、數量及個人經濟狀況往往因人而異，則所需施用及足以負擔購買之毒品數量
      亦有不同。又毒品市場屢因各種因素之影響而有所波動，施用者於價格高漲時
      購買數量較少，價格低廉時購買數量較多，本屬一般交易之常態，一次大量購
      買毒品，除可獲得較優惠之價格外，更可減少遭警查獲之風險。是持有大量之
      毒品之人，其購入毒品之動機並非僅有藉此販賣以圖利一端，諸如供己長期施
      用、提供親近之人無償施用，或販賣者為減少遭警查獲之風險而要求必須一次
      購買一定數量等情形，皆有可能。況被告丙○○上開被查獲之毒品其中海洛因
      及安非他命數量不多，市價約值數萬元而已，尚未達一般人供己施用無法負擔
      之不合理程度。則檢察官僅以被告丙○○持有上開數量之毒品及器具，即遽予
      推認被告等係以營利為目的而買入毒品，惟就其等係以何等價格購入，將以何
      等價格賣出，其間有無利益可圖，及販賣之時間、地點、方式、對象等等，客
      觀上足以認定主觀上具有營利之意圖等情，均未提出積極證據以資佐證，其舉
      證責任自有未足，而難使本院認定被二人確有販賣毒品或意圖販賣而持有毒品
      之行為（後者之罪名為檢察官於本院準備程序中所追加）。
（九）至被告丙○○固持有第一、二級毒品，惟其持有上開毒品並進而施用之犯行，
      業據甲訴人另行起訴並經台灣高雄地方法院分別判處有期徒刑一年二月及十月
      ，定其應執行之刑有期徒刑一年十月確定在案，此有台灣高雄地方法院九十年
      度訴字第一四三六號判決在卷可稽，則被告丙○○持有毒品之犯行，顯非檢察
      官擇為犯罪事實而提起本件甲訴之範圍，本院無從審理；又扣案毒品均在被告
      丙○○身上查獲，被告乙○○亦堅決否認知悉被告丙○○持有毒品，此外，檢
      察官亦未舉證證明被告乙○○有與被告丙○○共同持有毒品之犯意聯絡或行為
      分擔，自不得僅以被告乙○○為被告丙○○之女友，且於被告丙○○遭警逮捕
      時，亦同在現場，即遽然推定其亦有持有毒品之犯行。
（十）綜上所述，本件證人柯天財於警詢中之陳述並無證據能力，不得採為認定被告
      等涉嫌上開犯行之證據，而被告丙○○持有毒品之行為亦經審認判決在案，此
      外，檢察官亦未提出其他積極證據足供本院審認被告等確有販賣毒品予不特定
      人，或於買入毒品時主觀上已有販賣毒品以營利之意圖，或係意圖販賣而持有
      等犯行，揆諸前揭法條規定及判例意旨，自應認被告等販賣第一、二級毒品及
      意圖販賣而持有第一、二級毒品之犯罪嫌疑不足。
四、原審因而以被告罪證不足，而為被告無罪之諭知，核無違誤，檢察官上訴意旨仍
    執前詞，指摘原判決不當，為無理由，應予駁回。
五、據上論結，應依刑事訴訟法第三百六十八條，判決如主文。
本案經檢察官彭南雄到庭執行職務。
中    華    民    國      九十三      年      二      月     十七   日
                              臺灣高等法院高雄分院刑事第五庭
                                  審判長法官  曾永宗
                                        法官  邱永貴
                                        法官  陳明富
右正本證明與原本無異。
檢察官如不服本判決應於收受本判決後十日內向本院提出上訴書狀，其未述上訴理
由者，並得於提起上訴後十日內向本院補提理由書狀（均須按他造當事人之人數附繕
本)「切勿逕送上級法院」。
                                      書記官  張宗芳
中    華    民    國      九十三      年      二      月     十八   日
